臺灣高等法院臺中分院刑事判決　　　　100年度上訴字第338號
上　訴　人
即　被　告　盧敏雄
指定辯護人　本院公設辯護人　賴泰鈞
上列上訴人因公共危險案件，不服臺灣南投地方法院99年度訴字
第247號中華民國100年1月11日第一審判決(起訴案號：臺灣南投
地方法院檢察署99年度偵字第1409號)，提起上訴，本院判決如
下：
    主  文
原判決撤銷。
盧敏雄放火燒燬現供人使用之住宅未遂，累犯，免刑。扣案打火
機壹個沒收。
    犯罪事實
一、盧敏雄前於民國(下同)96年間，曾因傷害案件，經臺灣南投
    地方法院以97年度埔刑簡字第8號判決判處有期徒刑4月確定
    。復於同年間因妨害公務、公共危險等案件，經臺灣南投地
    方法院以97年度埔刑簡字第24號判決分別判處有期徒刑3月
    、3月確定。上開3案，嗣由臺灣南投地方法院以97年度聲字
    第718號裁定定應執行有期徒刑8月確定，於98年2月15日縮
    刑期滿執行完畢。盧敏雄在南投縣國姓鄉(起訴書誤載地點
    為埔里鎮)北山村種瓜巷29號(玉門關股份有限公司)「玉門
    關山莊」民宿擔任櫃檯服務員，因工作關係遭雇主傅泓源多
    所斥責而心生不滿，於99年3月31日23時左右，在其宿舍內
    自行飲用米酒加保力達之酒類後(尚未達精神障礙或其他心
    智缺陷，致不能辨識其行為違法或欠缺依其辨識而行為之能
    力，或其辨識行為違法或依其辨識而行為之能力顯著減低之
    程度)，明知上開房屋為傅泓源夫妻2人所居住，屬現供人居
    住之住宅，且該房屋乃地上2層為木造、地下1層為磚造，地
    下1樓通往樓上之通道係以木造樓梯連接，而傅泓源夫妻均
    住於地下1樓，故如於上述地下1樓通往樓上之木造樓梯處以
    易燃物引火燃燒，非但甚易迅速燒燬該樓梯，且地面1、2樓
    木造建築物亦將遭火流延燒，進而燒燬整棟房屋，竟認縱使
    發生如此之結果，亦不違背其本意，而基於放火燒燬現供人
    使用住宅之不確定故意，於99年4月1日凌晨2時左右，至傅
    泓源夫妻上述地下1樓房門口之樓梯處，持打火機點燃傅泓
    源之妻置放於該處鞋櫃上之衣物用以助燃，並將已燃燒之前
    揭衣物丟置在該樓梯之第2階處(由下往上計算)，火苗隨即
    迅速燃燒，造成樓梯起火並往上延燒，嗣盧敏雄因見火勢漸
    大，恐釀巨災，又基於己意中止上開放火之犯行，而自行踏
    踩火焰撲滅火勢，並返回宿舍休息，惟仍造成上開衣物燒燬
    、放置於該樓梯第2階旁之鞋櫃、該樓梯第2階遭煙燻黑，及
    樓梯第3階左側因燒灼炭化缺角，然尚未達燒燬住宅之整體
    結構而喪失主要效用之程度。當時正有盧敏雄之同事(原審
    誤為鄰居)滿紹鵬在屋內辦公室離開欲返回宿舍房間(原審誤
    為返家)休息，發現傅泓源夫妻上開房門口冒煙而報警處理
    ，經警據報到場後，因而查獲上情，並在盧敏雄宿舍房間內
    扣得盧敏雄所有用以點火之打火機1個，且在同日上午6時44
    分左右，測得盧敏雄之酒精測定濃度為每公升0.31毫克。
二、案經南投縣政府警察局埔里分局報告報告臺灣南投地方法院
    檢察署檢察官偵查起訴。
    理      由
一、按被告以外之人於審判外之陳述，雖不符刑事訴訟法第159
    條之1至第159條之4之規定，然經當事人於審判程序同意作
    為證據，法院審酌該言詞陳述作成時之情況，認為適當者，
    亦得為證據；當事人、代理人或辯護人於法院調查證據時，
    知有刑事訴訟法第159條第1項不得為證據之情形，而未於言
    詞辯論終結前聲明異議者，視為有前項之同意，刑事訴訟法
    第159條之5定有明文。核其立法意旨，在於傳聞證據未經當
    事人之反對詰問予以核實，原則上先予排除。惟若當事人已
    放棄反對詰問權，於審判程序中表明同意該等傳聞證據可作
    為證據；或於言詞辯論終結前未聲明異議，基於尊重當事人
    對傳聞證據之處分權，暨證據資料愈豐富，愈有助於真實發
    見之理念，且強化言詞辯論主義，使訴訟程序得以順暢進行
    ，上開傳聞證據亦均具有證據能力。查本案採為判決基礎之
    被告以外之人於審判外之言詞陳述，固屬傳聞證據，惟上訴
    人即被告(下稱被告)盧敏雄、檢察官於本院行準備程序時，
    被告之辯護人、檢察官於本院言詞辯論時，就此部分之證據
    能力有無均不爭執，且迄至言詞辯論終結前亦未為任何異議
    ，本院審酌上述等證據資料製作時之情況，尚無違法不當及
    證明力明顯過低之瑕疵，亦認為以之作為證據應屬適當，故
    揆諸前開規定，該等審判外之陳述均有證據能力，合先敘明
    。
二、訊據被告盧敏雄固坦認於上揭時、地，以打火機點燃證人傅
    泓源放置於其房門口即上開樓梯旁鞋櫃上衣物之事實，惟否
    認有何放火燒燬現供人使用住宅之犯意，辯稱：其只是想燒
    衣服而已，如果想要燒房子，可以拿鍋爐的油來助燃等語。
    辯護人另為其辯稱：被告僅有燒燬被害人衣物之故意，且鞋
    櫃、樓梯雖然有煙燻的情況，但沒有達到燒燬的程度，被告
    並沒有刑法第173條之放火故意，應係犯刑法175條第1項之
    罪等語。惟查：
  傅泓源夫妻係居住在本案房屋地下1樓，而被告於99年4月1
    日凌晨2時左右，至傅泓源夫妻房門口之樓梯處，持打火機
    點燃置放於該處鞋櫃上之衣物用以助燃，並丟置在樓梯第2
    階處，火苗隨即迅速燃燒，造成樓梯起火並往上延燒，嗣因
    被告見火勢漸大，恐釀巨災，遂自行踏踩火星撲滅火勢，惟
    仍造成上開衣物燒燬、放置於樓梯第2階旁之鞋櫃、樓梯第2
    遭煙燻黑，及樓梯第3階因起火破損缺角，然尚未達燒燬住
    宅之整體結構而喪失主要效用之程度等情，業據被告坦承在
    卷，核與證人傅泓源、滿紹鵬於警詢、偵查及原審審理時證
    述之情節相符(見警卷第6至9頁；偵卷第22至24 頁；原審卷
    第39至49頁)，並有現場照片10張及監視器錄影翻攝照片4張
    附卷可參(見警卷第17至18頁；原審卷第24、26頁)，及被告
    所有之打火機1個扣案可資佐證，此部分之事實足以認定。
  又本案房屋乃地上2層為木造、地下1層為磚造，地下1樓唯
    一通往樓上之通道係1木造樓梯，而傅泓源夫妻均住於地下
    1樓，房門口即樓梯第2階旁並放置有1木造鞋櫃等情，業據
    被告供承在卷，並經證人傅泓源、滿紹鵬於警詢、偵查及原
    審審理時證述明確，復有現場照片10張存卷可憑(見警卷第
    17頁；原審卷第24、26頁)，可見被告就上開房屋地上1、2
    層及樓梯均為木造結構之情形甚為明瞭，則對在樓梯處以易
    燃物引火燃燒，極易迅速燒燬系爭樓梯，且地面1、2樓木造
    建築物亦將遭火流延燒，進而燒燬整棟房屋之結果，應無從
    諉為不知。況被告遭通緝到案時於原審調查程序中亦自承：
    其知道在那裡(即樓梯處)放火，會燒燬整個房屋，後來發現
    火很大，所以趕快把火熄滅等語(見原審卷第97頁)，足認被
    告持打火機點燃置放於該處鞋櫃上之衣物用以助燃，並將已
    燃燒之衣物丟置在樓梯第2階之時，即已預見將燒燬整棟房
    屋，而發生如此之結果，亦無違背其本意，被告主觀上存有
    放火燒燬現供人使用住宅之不確定故意，至為灼然，是被告
    及其辯護人辯稱被告僅有燒燬上開衣物之犯意等語，要難採
    信。
  又證人滿紹鵬於偵查及原審審理時證稱：其至現場查看時已
    無火勢，僅在樓梯上看到有快要燒完之衣物，階梯上還有一
    些火星，即樓梯木板遭燻黑，尚在冒煙，還存有一點餘火、
    殘火等語(見偵卷第23頁；原審卷第48至49頁)，因上開房屋
    及樓梯均為易燃之木造結構，若非被告自行撲滅火勢，即甚
    易造成火流延燒並進而燒燬整棟房屋，已如上述，由此足徵
    被告供稱其因火勢猛烈，恐釀巨災，遂自行踩踏樓梯上之火
    星以撲滅火勢等語，尚非無據，是被告於著手前述放火燒燬
    現供人使用住宅犯行之實施後，又自行撲滅火勢，可見被告
    係基於己意而中止放火行為，及防止燒燬房屋結果之發生。
  綜上所述，本案事證明確，被告犯行洵堪認定，應依法論科
    。
三、按刑法第173條第1項放火罪所稱之燒燬，係指燃燒毀損之義
    ，亦即標的物已因燃燒結果喪失其效用而言(最高法院87年
    度台上字第1719號判決參照)。再按刑法第173條第1項放火
    燒燬現有人所在之建築物罪，其所謂燒燬，係指火力燃燒，
    喪失物之效用而言，必須其物喪失主要效用，始得謂放火既
    遂(最高法院76年度台上字第8230號判決參照)。查被告盧敏
    雄於上開時、地持打火機點燃上開衣物用以助燃而對上開房
    屋放火，復自行撲滅火勢，僅造成上開衣物燒燬、放置於樓
    梯第2階旁之鞋櫃、樓梯第2階遭煙燻黑、樓梯第3階左側因
    燒灼炭化缺角，然該住宅之重要部分或其居住效用，並未因
    起火燃燒而達到滅失之程度，亦未波及影響該棟建築物之整
    體結構，依上說明，仍屬未遂階段，核其所為，係犯刑法第
    173條第3項、第1項之放火燒燬現供人使用之住宅未遂罪。
    被告曾於96年間，曾因傷害案件，經臺灣南投地方法院以97
    年度埔刑簡字第8號判決判處有期徒刑4月確定。復於同年間
    因妨害公務、公共危險等案件，經臺灣南投地方法院以97年
    度埔刑簡字第24號判決分別判處有期徒刑3月、3月確定。上
    開3案，嗣由臺灣南投地方法院以97年度聲字第718號裁定定
    應執行有期徒刑8月確定，於98年2月15日縮刑期滿執行完畢
    ，有臺灣高等法院被告前案紀錄表、臺灣南投地方法院檢察
    署刑案資料查註紀錄表各1份附卷可憑，其於有期徒刑執行
    完畢後5年內，再故意犯本案有期徒刑以上之罪，為累犯，
    應依刑法第47條第1項之規定加重其刑。被告於著手前述犯
    行之實施後，復因己意中止，而自行撲滅火勢，致未發生燒
    燬上開房屋之結果，係屬刑法第27條第1項前段之中止犯。
    復按刑法第173條第1項之放火燒燬現供人使用之住宅罪，其
    直接被害法益，為一般社會之公共安全，雖同時侵害私人之
    財產法益，但仍以保護社會公安法益為重，況放火行為原含
    有毀損性質，而放火燒燬現供人使用之住宅罪，自係指供人
    居住房屋之整體而言，應包括墻垣及該住宅內所有設備、傢
    俱、日常生活上之一切用品。故一個放火燒燬現供人使用之
    住宅行為，雖同時燒燬住宅內他項物品，然無論該物品為他
    人或自己所有，與同時燒燬數犯罪客體者之情形不同，均不
    另成立刑法第175條第1項或第2項放火燒燬住宅以外他人或
    自己所有物罪、第354條毀損罪(最高法院79年台上字第1471
    號判例參照)。被告一放火行為雖燒燬傅泓源夫妻2人之財產
    ，惟刑法上放火罪所保護之客體係社會公安之法益，仍祇論
    以單純一罪，不以其所焚之建物數或財物所有人數，而成立
    數罪名，應無想像競合關係。
四、原審以被告盧敏雄犯罪事證明確，予以論罪科刑，固非無見
    。惟本院審酌被告雖有上開前科紀錄，如單以表象觀察，或
    可能認為被告於前案經判處罪刑並執行完畢後，猶不知悔改
    ，再犯本案，而具有重大之惡性。然若再深入考量被告於本
    件案發前，因認雇主傅泓源在工作多所責備，毫無給予尊嚴
    ，又在宿舍裡飲酒始心生不滿，情緒失控而放火之犯罪動機
    ，被害人傅泓源於警詢時亦認可能被告對其之管理不滿等語
    (見警卷第7頁)，於原審證稱：「他(被告)工作時恍神，我
    有唸他幾次，說對客人態度要好。...(被告工作)經常恍神
    ，並且與客人有摩擦。我有跟他說對客戶的態度要好，不能
    答非所問。(被告對你斥責他等語，有無表現不滿？)表面上
    看起來沒有怎樣，但是感覺他很不高興」等語(見原審卷第
    40至41頁)，證人滿紹鵬於原審證稱：「(被告與傅泓源相處
    情形？)被告會躲老闆，可能是因為老闆會罵他，因為被告
    會做錯，例如接電話會說錯話...(老闆人)不是很好，因為
    他脾氣直，看到不對或他不喜歡的事情，他就會罵，臉色也
    會難看」等語(見原審卷第47頁)，顯見被告上開所辯之犯罪
    動機並非無稽。再以被告於著手放火行為後，因見火勢變大
    ，即以己意中止犯行，更可見被告並非兇惡恣意犯罪兇殘之
    人，且被告之行為尚未造成重大不可彌補之傷害，誠屬萬幸
    。本院衡酌被告之行為，固有可議之處，然被害人傅泓源於
    警詢中供稱：「只要盧敏雄對我坦白交代清楚經過情形我會
    原諒他」等語(見警卷第7頁)，於原審證稱：「(你現在是否
    也打算原諒他？)是」等語(見原審卷第42頁)，已表示原諒
    被告之意，兼被告於案發後即已離職，前有癲癇症狀，且於
    99 年3月27日至同年6月21日有8次癲癇發作摔倒而門診之紀
    錄，迄99年9月29日仍在門診就醫，此有財團法人埔里基督
    教醫院診斷證明書、埔里榮民醫院診斷證明書各1紙、埔里
    榮民醫院藥袋3紙等在卷可查(見原審卷第110至114頁)。而
    本件如依通常量刑規定，其依刑法第47條第1項累犯之規定
    加重其刑後，再依刑法第27條第1項前段規定減輕其刑2/3(
    因該條項同時有免除其刑之規定)，再以其犯罪情狀顯可憫
    恕，而依刑法第59條酌減其刑，經加重減輕並遞減其刑之結
    果，被告最低仍須量處有期徒刑2年5月。若令被告入監服刑
    ，雖能懲儆被告之犯行，但平心而論，被告在監獄執行之環
    境下，實難期其癲癇狀態可能獲得如何有效之改善，不如給
    予被告在外，繼續接受治療，以求康復之機會，無論對被告
    、其家人或社會，均有正面之作用，則原審檢察官於起訴書
    請求「減輕或免除其刑」(見起訴書第3頁第4行)，此亦當係
    於其提起本件公訴時考量之所在。爰審酌上情，及被告犯罪
    之動機、目的，其係因遭受被害人在工作上之責難，於酒後
    一時衝動失慮而為本件犯行，事後並因己意中止，致未發生
    現供人使用之住宅遭燒燬之結果，僅燒燬上開衣物及放置於
    樓梯第2階旁之鞋櫃、樓梯第2階遭煙燻黑，樓梯第3階左側
    因燒灼炭化缺角，所造成之損害不大，其情狀實有值得原宥
    之處。本案既經被告上訴，應由本院將原判決撤銷，而依刑
    法第27條第1項前段諭知免除其刑，以示矜恤。至扣案打火
    機1個為被告所有且為供本件犯罪所用之物，業據被告供承
    在卷(見原審卷第131頁)，爰依刑法第38條第1項第2款之規
    定諭知沒收。
五、被告盧敏雄經合法傳喚，無正當理由不到庭，爰不待其陳述
    逕行判決，附此說明。
據上論斷，應依刑事訴訟法第369條第1項前段、第364條、第299
條第1項但書、第371條，刑法第173條第3項、第1項、第47條第1
項、第27條第1項前段、第38條第1項第2款，判決如主文。
本案經檢察官卓春蓮到庭執行職務。
中    華    民    國   100    年    4     月    28    日
            刑事第五庭    審判長法  官  趙  春  碧
                                法  官  卓  進  仕
                                法  官  林  宜  民
以上正本證明與原本無異。
如不服本判決應於收受送達後十日內向本院提出上訴狀，其未敘
述上訴之理由者並得於提起上訴後十日內向本院補提理由書（均
須按他造當事人之人數附繕本）「切勿逕送上級法院」。
                                書記官  吳  雅  菁
中    華    民    國   100    年    4     月    28    日
附錄本案論罪科刑法條:
中華民國刑法第173條
(放火或失火燒燬現住建築物及交通工具罪)
放火燒燬現供人使用之住宅或現有人所在之建築物、礦坑、火車
、電車或其他供水、陸、空公眾運輸之舟、車、航空機者，處無
期徒刑或 7 年以上有期徒刑。
失火燒燬前項之物者，處 1 年以下有期徒刑、拘役或 5 百元以
下罰金。
第 1 項之未遂犯罰之。
預備犯第 1 項之罪者，處 1 年以下有期徒刑、拘役或 3 百元
以下罰金。